臺灣板橋地方法院民事判決　九十年度訴字第一三○五號
　　原　　　告　辛○○
　　原　　　告　庚○○
　　原　　　告　丙○○
　　原　　　告　戊○○
　　原　　　告　甲○○
　　原　　　告　丁○○
　　原　　　告　乙○○
　　被　　　告　己○○
右當事人間返還不當得利事件，本院判決如左：
    主    文
被告應給付原告辛○○、庚○○各新台幣參仟壹佰零柒元，給付原告丙○○、戊○○
、甲○○、丁○○、乙○○各新台幣陸佰貳拾壹元。
被告應自民國九十一年一月一日起至同年九月三十日止，按月給付原告辛○○、庚○○各新台幣貳佰零柒元，按月給付原告丙○○、戊○○、甲○○、丁○○、乙○○各
新台幣肆拾壹元。
原告其餘之訴駁回。
訴訟費用由被告負擔百分之一，餘由原告辛○○、庚○○各負擔百分之三十三、原告
丙○○、戊○○、甲○○、丁○○、乙○○各負擔五百分之三十三。
本判決第一項於原告辛○○、庚○○各以新台幣壹仟元，於原告丙○○、戊○○、甲○○、丁○○、乙○○各以新台幣貳佰元供擔保後，得為假執行，但被告如於假執行
程序實施前，各以新台幣參仟壹佰零柒元為原告辛○○、庚○○，各以新台幣陸佰貳
拾壹元為原告丙○○、戊○○、甲○○、丁○○、乙○○預供擔保，得免為假執行。
本判決第二項於各該給付期屆至時，原告辛○○、庚○○依各期給付分別提供新台幣
柒拾元，原告丙○○、戊○○、甲○○、丁○○、乙○○依各期給付分別提供新台幣
壹拾參元供擔保後，得為假執行，但被告如於假執行程序實施前，各期分別以新台幣
貳佰零柒元為原告辛○○、庚○○，各期分別以新台幣肆拾壹元為原告丙○○、戊○○、甲○○、丁○○、乙○○預供擔保，得免為假執行。
原告其餘假執行之聲請駁回。
    事    實
甲、原告方面：
  一、聲明：
  １被告應給付原告辛○○、庚○○各新台幣（下同）五萬元，給付原告丙○○、戊○○、甲○○、丁○○、乙○○各一萬元。
  ２被告應自民國九十年十月一日起至九十一年九月三十日止，按月給付原告辛○○
    、庚○○各四千一百六十七元，按月給付原告丙○○、戊○○、甲○○、丁○○
    、乙○○各八百三十三元。
  ３願供擔保，請准宣告假執行。
  二、陳述：
    兩造之被繼承人鄭連田就坐落台北縣中和市○○段芎蕉腳小段七二之九三、七二
    之九四地號二筆土地有所有權應有部分三分之一，嗣鄭連田去世，被告及原告辛○○、庚○○因繼承取得應有部分各十八分之一，原告丙○○、戊○○、甲○○
    、丁○○、乙○○各九十分之一，被告未經原告及其他共有人之同意，擅自於上
    開二筆土地上加蓋鐵皮屋，將鐵皮屋出租予訴外人開麟實業有限公司使用，租期
    自八十九年十月一日起，至九十一年九月三十日止，每月租金七萬五千元。原告
    念及與被告同為親戚，不請求被告拆屋還地，但被告未經原告同意，於共有之土
    地上加蓋鐵皮屋出租他人收取租金，係無法律上之原因受有利益，致原告受有損
    害，被告應將其自八十九年十月一日起至九十年九月二十八日止，已取得之租金
    九十萬元，依照原告辛○○、庚○○所有權應有部分各為十八分之一，原告丙○○、戊○○、甲○○、丁○○、乙○○所有權應有部分各為九十分之一之比例返
    還之，即原告辛○○、庚○○各應分得租金五萬元，其餘原告各應分得一萬元。
    另自九十年十月一日起至九十一年九月三十日止，被告預期按月可收取租金七萬
    五千元，則原告辛○○、庚○○可分得十八分之一即四千一百六十七元，其餘原
    告可分得九十分之一即八百三十三元，此部分因被告對於原告之請求，均置之不
    理，可知被告到期仍不願履行，就此部分提起將來給付之訴，爰依不當得利之法
    律關係，訴請被告給付如訴之聲明第一、二項所示。
乙、被告方面：
  一、聲明：
  １原告之訴及假執行之聲請均駁回。
  ２如受不利之判決，願預供擔保免為假執行。
  二、陳述：
    坐落台北縣中和市○○段芎蕉腳小段七二之九三、七二之九四地號二筆土地，被
    告各有應有部分十八分之一，另被告之子鄭凱元亦有應有部分一八０分之五，而
    被告所搭建之鐵皮屋占用土地之面積，尚不及上開二筆土地之十八分之一點五，
    是被告收取租金並未損害到原告之權益，原告之訴顯然無理由，且被告在繼承取
    得系爭土地應有部分之前，已占用系爭土地使用多年，占有之初並無人反對，所
    蓋房屋因遭火災才改建鐵皮屋使用，原告係在繼承以後才主張要分租金。
    理    由
一、按訴狀送達後，原告不得將原訴變更或追加他訴，但擴張或減縮應受判決事項之
    聲明者，不在此限，民事訴訟法第二百五十五條第一項但書第三款定有明文。本
    件原告起訴請求：１被告應給付原告辛○○、庚○○各十三萬五千元，給付原告
    丙○○、戊○○、甲○○、丁○○、乙○○各二萬七千元，及自起訴狀繕本送達
    翌日起至清償日止，按年息百分之五計算之利息。２被告應自九十年七月一日起
    至九十一年九月三十日止按月給付原告辛○○、庚○○各一萬五千元，按月給付
    原告丙○○、戊○○、甲○○、丁○○、乙○○各三千元。３願供擔保，請准宣
    告假執行。在起訴狀繕本送達後，原告減縮請求如事實欄所載之聲明，依前揭規
    定，原告為訴之變更，應予准許。
二、原告主張：兩造之被繼承人鄭連田就坐落台北縣中和市○○段芎蕉腳小段七二之
    九三、七二之九四地號二筆土地有所有權應有部分三分之一，嗣鄭連田去世，被
    告及原告辛○○、庚○○因繼承取得應有部分各十八分之一，原告丙○○、戊○○、甲○○、丁○○、乙○○各九十分之一，被告未經原告及其他共有人之同意
    ，擅自在上開二筆土地上建有鐵皮屋使用，並自八十九年十月一日起將鐵皮屋出
    租予訴外人開麟實業有限公司等情，業據原告提出土地登記簿謄本、租賃契約書
    影本為證，且為被告所不爭執，自可信為真實。被告搭建之鐵皮屋，占用上開七
    二之九三地號土地面積二十七平方公尺，占用上開七二之九四地號土地面積二０
    六平方公尺，共計為二三三平方公尺，並經本院會同台北縣中和市地政事務所人
    員勘驗現場屬實，製有土地複丈成果圖足憑。
三、按民法第八百十八條所定各共有人按其應有部分，對於共有物之全部有使用收益
    之權，係指各共有人得就共有物全部，於無害他共有人之權利限度內，可按其應
    有部分行使用益權而言，故共有人如逾越其應有部分之範圍使用收益時，即係超
    越其權利範圍而為使用收益，其所受超過利益，要難謂非不當得利，最高法院五
    十五年台上字第一九四九號判例意旨參照。又共有人對其共有物為使用收益，須
    依共有人全體之協議定之，非謂共有人得對共有物之全部或一部有自由使用收益
    之權，共有人之應有部分係存在於共有物之全部，共有人之一如未經協議，而就
    共有物之全部或一部任意占用，自屬侵害他共有人之所有權，此不因該共有人所
    占用之共有物之特定部分面積，是否已逾其應有部分面積而有異。經查：被告雖
    辯稱其於繼承取得系爭土地應有部分之前，已占用系爭土地使用多年，占有之初
    並無人反對等語，然無人反對被告占有，與被告是否有正當之使用權源，是屬二
    事，被告仍應舉證證明其占有系爭土地有何正當權源，其未舉證證明，自不能謂
    其在系爭土地上為有權占用，而得以對抗原告，又被告自繼承取得上開土地所有
    權應有部分以後迄今，未經全體共有人之協議，占有上開土地搭建鐵皮屋使用，
    為被告所自認，則被告已侵害其他共有人之共有權，被告消極地減免其應支付使
    用土地之代價而受有利益，致原告及其他共有人受有相當於租金之損害，自已構
    成不當得利。被告所辯：其占用土地之面積，未逾其本人及其子鄭凱元應有部分
    面積，並未損及原告權益等語，自不足採。
四、本件被告未經全體共有人同意，在共有土地上搭建鐵皮屋使用，其消極地減免應
    支付使用土地之代價而受有利益，致原告及其他共有人受有相當於租金之損害，
    自已構成不當得利，業經認定在前。然被告所受之利益，係消極地減免其應支付
    使用土地之代價，至於被告收取鐵皮屋之租金，係其就鐵皮屋享有所有權所為之
    收益，並非無法律上之原因，原告以被告收取鐵皮屋之租金，作為其計算被告使
    用土地代價之標準，自無可取。又城市地方土地之租金以不超過其申報地價年息
    百分之十為限，亦為土地法第一百零五條、第九十七條第一項所明定。系爭二筆
    土地於八十九年七月份之申報地價，均為每平方公尺二千四百元，有土地登記謄
    本可稽。查計算被告使用土地不當得利之數額，除以基地申報地價為基礎外，尚
    須斟酌基地之位置、工商繁榮程度、利用基地之經濟價值及所得利益等情狀。系
    爭二筆土地與最近之中和市○○路僅隔數公尺遠，以巷道與永和路聯絡，有土地
    複丈成果圖可稽，附近多為鐵皮屋搭建之工廠，貨車出入頻繁，尚稱繁榮，有照
    片足憑，被告在系爭二筆土地上搭建鐵皮屋出租予他人經營工廠，自八十九年十
    月一日起按月收取租金七萬五千元，自九十年十月一日起減少租金為六萬二千元
    ，已收到九十年十二月止等情狀，為兩造所不爭執，本院認應以該土地當年度申
    報地價百分之八計算之不當得利之價額為宜。又按應有部分係抽象存在於共有物
    之任何部分上，是被告對於共有物之用益權，在鐵皮屋占用之基地部分，亦抽象
    存在，則被告僅就超過應有部分十八分之一之範圍，負返還不當得利之義務，又
    原告等人僅得按其應有部分之比例向被告請求。原告請求自八十九年十月一日起
    算不當得利，是被告自八十九年十月一日起至九十年十二月二十七日言詞辯論終
    結日止，受有五萬二千八百十三元之不當得利（自八十九年十月一日起至九十年
    十二月二十七日止，共有十五個月，八十九年七月之申報地價為每平方公尺二千
    四百元，二筆土地占用面積共計為二三三平方公尺，以此計算，小數點以下四捨
    五入）：2400X233X0.08X15/12=55920；55920X17/18=52813）。而原告等人及其
    餘除被告以外之共有人依照應有部分算出比例，即原告辛○○之比例八十五分之
    五，庚○○之比例為八十五分之五，是辛○○、庚○○各可請求三千一百零七元
    （52813X5/85=3107），原告丙○○、戊○○、甲○○、丁○○、乙○○之比例
    各為八十五分之一，各可請求六百二十一元（52813X1/85=621）。又被告自繼承
    取得系爭二筆土地所有權應有部分之日起，即占用特定部分建有鐵皮屋，迄今仍
    無拆除之意，顯有繼續占用之虞，為此原告依民事訴訟法第二百四十六條之規定
    ，提起將來給付之訴，請求被告按月給付至九十一年九月三十日止之不當得利，
    自屬有據。是被告應自九十一年一月一日起至九十一年九月三十日止，按月給付
    原告辛○○、庚○○各二百零七元（2400X233X0.08X9/12=33552；
    33552X17/18=31688；31688X5/85/9=207），按月給付原告丙○○、戊○○、甲○○、丁○○、乙○○各四十一元（31688X1/85/9=41）。原告於上開數額之請
    求，為有理由，應予准許，逾此範圍之請求，為無理由，應予駁回。
五、本件原告勝訴部份，兩造分別陳明願供擔保請准宣告假執行或免為假執行，核無
    不合，爰分別酌定相當之擔保金額准許之。至原告敗訴部份，其假執行之聲請失
    所附麗，應予駁回。
六、結論：本件原告之訴一部為有理由，一部為無理由，依民事訴訟法第七十九條但
    書、第三百九十條第二項、第三百九十二條，判決如主文。
中　　　華　　　民　　　國　　九十一　　年　　　一　　　月　　　十  　　日
                                臺灣板橋地方法院民事第三庭
~B法　官　陳映如
右正本證明與原本無異。
如不服本判決，應於判決送達後廿日內，向本院提出上訴狀。
中　　　華　　　民　　　國　　九十一　　年　　　一　　　月　　　十　　　日
~B書記官　詹國立
